【裁判字號】    98,建,95
【裁判日期】    981120
【裁判案由】    返還不當得利等
【裁判全文】
臺灣板橋地方法院民事判決                98年度建字第95號
原      告  乙○○
訴訟代理人  簡炎坤律師
            林光彥律師
被      告  甲○○
上列當事人間請求返還不當得利等事件，經本院於民國98年10月
30日言詞辯論終結，判決如下：
    主  文
被告應給付原告新臺幣壹拾萬元，及自九十八年十月二日起至清
償日止，按年息百分之五計算之利息。
原告其餘之訴駁回。
訴訟費用由被告負擔八分之一；餘由原告負擔。
本判決第一項得假執行。但被告如以新臺幣壹拾萬元預供擔保，
得免為假執行。
原告其餘假執行之聲請駁回。
    事  實
一、原告方面：
  (一)被告於民國97年4月初承作原告位於台北縣蘆洲市○○路72
    號3樓住宅之室內裝修工程，並承諾以總價新臺幣（下同）2
    ,000,000元承包，不另收取其他費用或款項。詎料，被告自
    施工以來，陸續以各種名義要求原告匯付款項，經原告近日
    結算結果，其總金額已達2,690,848元，被告已經溢收690,8
    48元，自應返還此項溢收金額，爰依據民法第179條不當得
    利之法律關係，訴請被告返還之。
  (二)另被告就上開室內裝修工程並未完工而有多項瑕疵，經原告
    多次催告，其仍遲遲未予修補，故就2,000,000元之工程款
    亦須計算此項瑕疵扣款之金額，依其瑕疵情形應減少報酬45
    ,000元（浴室施工金額），依民法第494條承攬契約瑕疵擔
    保責任請求減少報酬，原告即受有上開不當得利，爰依民法
    第179條不當得利之法律關係，訴請被告返還之。
  (三)被告於98年3月30日向原告借款100,000元，爰依據民法第47
    8條消費借貸借用人返還義務，訴請返還之。
  (四)綜上，被告應給付原告之債務為835,848元（計算式：690,8
    48元＋45,000元＋100,000元＝835,848元），爰聲明：
  1.被告應給付原告835,848元，及自起訴狀繕本送達翌日起，
    至清償日止按年利率百分之5計算之利息。
  2.訴訟費用由被告負擔。
  3.願提供擔保請准宣告假執行。
二、被告方面：
  (一)被告確有施作原告房屋室內裝潢工程，但是以點工點料之方
    式施作，並沒有寫估價單，並無同意以2,000,000元上限承
    包該工程。2,000,000元是做不起來這個工程的。所謂點工
    點料有包含水電、油漆、鋁門窗，亦即由被告找工人來做，
    非被告自行施作；方式是先由工人報價，被告再打電話給原
    告跟原告說水電及水泥的估價大概是多少，所以沒有開估價
    單。原告同意施作，工人才進去房屋裡面施工，工人工程現
    場做一半，就先給一半的錢，全部做好，就給全部的錢。錢
    都是由被告向原告領取再交給工人，一共從原告那裡領了2,
    790,848元，其中有100,000元是向原告借的。被告是負責木
    工部分，點工點料只有賺其中的工錢，沒有明細。
  (二)上開浴室工程確實有瑕疵，但有跟原告約時間去修，否認原
    告主張該項施工有45,000元金額之瑕疵。
  (三)綜上答辯，爰聲明：
  1.駁回原告之訴及其假執行聲請，
  2.訴訟費用由原告負擔。
  3.如受不利之判決，願提供擔保請准宣告免為假執行。
三、兩造不爭執之事項：
  (一)被告於97年4月初承作原告位於台北縣蘆洲市○○路72號3樓
    住宅之室內裝潢工程，兩造並未訂立書面契約，約定由被告
    負責木工部分，其餘水電、油漆、鋁門窗等由被告另尋工人
    施作，方式是先由工人報價，被告再打電話給原告經其同意
    後，工人進去房屋內施工，並無開立估價單。
  (二)被告施作後已陸續向原告收取工程款2,690,848元，其中浴
    室部分施工確有瑕疵。
  (三)被告於98年3月30日向原告借款100,000元，尚未歸還。
四、兩造爭執之要旨：
  (一)兩造間就系爭裝潢工程，是否約定以2,000,000元為上限？
    被告收取原告給付工程款2,690,848元，就超過2,000,000
    元以外之690,848 元部分，是否構成不當得利？
  (二)被告就浴室部分施工之瑕疵，是否受有45,000元之不當得利
    ？
五、法院之判斷：
甲、不當得利請求之部分：
    原告主張被告超收工程款690,848元受有不當得利，係以兩
    造約定由被告以2,000,000元承包系爭裝潢工程，故被告收
    取超過2,000,000元以上之工程款金額，即屬無法律上原因
    而受有利益，又被告就浴室部分施工之瑕疵，經找人估價後
    需支出45,000元，故被告亦受有45,000元之不當得利。經查
    ：
  (一)按當事人主張有利於己之事實者，就其事實有舉證之責任，
    民事訴訟法第277條前段定有明文；民事訴訟如係由原告主
    張權利者，應先由原告負舉證之責，若原告先不能舉證，以
    證實自己主張之事實為真實，則被告就其抗辯事實即令不能
    舉證，或其所舉證據尚有疵累，亦應駁回原告之請求，有最
    高法院17年上字第917號判例要旨可參。又依主張法律關係
    存在之當事人，須就該法律關係發生所須具備之特別要件，
    負舉證之責任。而此特別要件之具備，苟能證明間接事實並
    據此推認要件事實雖無不可，並不以直接證明者為限，惟此
    經證明之間接事實與要件事實間，須依經驗法則足以推認其
    因果關係存在者，始克當之。倘負舉證責任之一方所證明之
    間接事實，尚不足以推認要件事實，縱不負舉證責任之一方
    就其主張之事實不能證明或陳述不明、或其舉證猶有疵累，
    仍難認負舉證責任之一方已盡其舉證責任，自不得為其有利
    之認定（最高法院91年台上字第1613號判決要旨參照）。
  (二)次按無法律上之原因而受利益，致他人受損害者，應返還其
    利益。雖有法律上之原因，而其後已不存在者，亦同；民法
    第179條定有明文。從而，不當得利之構成，須以行為人因
    無法律上原因而受利益，致他人受損害為成立要件。因給付
    而受利益者，倘該給付係依有效成立之債權契約而為之，其
    受利益即具有法律上之原因，尚不生不當得利問題（最高法
    院77年度台上字第165號判決意旨參照），又主張不當得利
    請求權之原告，係因自己之行為致造成原由其掌控之財產發
    生主體變動，則因該財產變動本於無法律上原因之消極事實
    舉證困難所生之危險自應歸諸原告，始得謂平。是以原告對
    不當得利請求權之成立要件應負舉證責任，亦即原告必須證
    明其與被告間有給付之關係存在，且被告因其給付而受有利
    益致原告受有損害及被告之受益為無法律上之原因，始能獲
    得勝訴之判決（最高法院91年度台上字第1673號判決意旨參
    照）。
  (三)再按稱僱傭者，謂當事人約定，一方於一定或不定之期限內
    為他方服勞務，他方給付報酬之契約。稱承攬者，謂當事人
    約定，一方為他方完成一定之工作，他方俟工作完成，給付
    報酬之契約，民法第482條、第490條第1項分別定有明文。
    是僱傭與承攬雖同屬於供給勞務之契約，惟前者係以供給勞
    務本身為目的，即除供給勞務外，並無其他目的；後者則係
    以發生結果（工作之完成）為目的，供給勞務不過為其手段
    而已，此為二者區別之所在（最高法院88年度台上字第628
    號判決意旨參照）。本件被告受原告之要約就原告所有系爭
    房屋室內裝潢為施工，由被告調度工程中之水電、油漆、鋁
    門窗等工人為施作，藉以完成工作，故兩造間應已成立承攬
    契約。又原告主張被告超收工程款690,848元受有不當得利
    ，係以兩造間約定由被告以2,000,000元承包系爭裝潢工程
    ，故被告收取超過2,000,000元之工程款金額，即屬無法律
    上原因而受有利益，惟此業經被告否認；故原告自應就兩造
    間就系爭有工程有2,000,000元工程款上限約定之事實，負
    舉證之責。原告上開主張無非以裝潢費用明細表（見本院卷
    第15頁）及由被告書立之各項材料與工資計算書（見本院卷
    第32頁）影本各1件為據。然查：上開文書證據內，並無任
    何兩造有以2,000,000元為系爭工程款上限之約定，而僅能
    證明被告確有收受原告給付之工程款2,690,848元之事實，
    此亦為被告所不爭執。衡諸一般社會經驗法則，若兩造確有
    前開工程款上限之約定，則原告豈有超出上限而仍予給付之
    理？參以原告自認曾找設計師就系爭裝潢工程估價是大約需
    3,506,430 元（見本院卷第頁本院98年10月30日言詞辯論筆
    錄）；從而，被告所辯並無同意以2,000,000元承包系爭裝
    潢工程；2,000,000元是做不起來這個工程的等語，應堪採
    信。準此以言，被告收受上開工程款即屬基於承攬契約為法
    律上之原因，並非無法律上原因而受有利益，原告基於不當
    得利之法律關係，請求返還其中690,848元工程款，即屬無
    據，不能准許。
  (四)末按承攬之工作有瑕疵者，定作人得定相當期限，請求承攬
    人修補之。承攬人不於前項期限內修補者，定作人得自行修
    補，並得向承攬人請求償還修補必要之費用。如修補所需費
    用過鉅者，承攬人得拒絕修補，前項規定，不適用之。承攬
    人不於前條第1項所定期限內修補瑕疵，或依前條第3項之規
    定拒絕修補或其瑕疵不能修補者，定作人得解除契約或請求
    減少報酬。但瑕疵非重要，或所承攬之工作為建築物或其他
    土地上之工作物者，定作人不得解除契約；民法第493條、
    第494條分別定有明文。原告主張被告就系爭裝潢工程浴室
    部分之施工瑕疵，經多次催告被告仍遲遲未予修補，其瑕疵
    情形應減少報酬45,000元，故被告受有上開不當得利，爰依
    不當得利之法律關係，訴請被告返還之。惟原告並未提出已
    定相當期限，請求被告修補之事證，亦無自行修補而支出修
    補之必要費用，況被告於本院雖自認上開瑕疵存在，但否認
    瑕疵修補需費45,000元，並表示願意幫原告修好（見本院卷
    第31頁98年10月30日言詞辯論筆錄），故原告縱受有上開損
    失，亦屬被告於承攬契約之履行上有無債務不履行之問題，
    而與不當得利之事實上請求權無涉；準此以言，被告基於不
    當得利之法律關係，請求返還其中工程瑕疵45,000元工之不
    當得利程款，亦屬無據，不能准許。
乙、借款返還請求之部分：
  (一)按稱消費借貸者，謂當事人一方移轉金錢或其他代替物之所
    有權於他方，而約定他方以種類、品質、數量相同之物返還
    之契約；借用人應於約定期限內，返還與借用物種類、品質
    、數量相同之物，未定返還期限者，借用人得隨時返還，貸
    與人亦得定一個月以上之相當期限，催告返還，民法第474
    條第1項、第478條分別定有明文。
  (二)原告主張被告於98年3月30日向其借款100,000元，迄今尚未
    歸還之事實，業經被告自認並表示：「確有收到十萬元借款
    也還沒有還給原告」（見本院卷第30頁反面本院98年10月30
    日言詞辯論筆錄），自堪信為真實。又兩造就上開借款並未
    約定返還期限，則原告自得隨時請求返還。從而，原告依據
    消費借貸之法律關係，訴請被告返還及其法定遲延利息，即
    屬有據，應予准許。
六、綜上所述，原告依據消費借貸之法律關係，請求被告給付10
    0,000元及自起訴狀繕本送達翌日即98年10月2日（見本院卷
    第26頁）起至清償日止，按年息百分之5計算之法定遲延利
    息，為有理由，應予准許，逾此範圍之其餘不當得利請求，
    則無理由，應予駁回。
七、兩造均陳明願供擔保，請求宣告假執行及免為假執行，經核
    原告勝訴部分所命給付之金額未逾50萬元，依民事訴訟法第
    389條第1項第5款之規定，應由法院依職權宣告假執行，故
    自毋庸命原告供擔保而逕由本院依職權宣告之；被告上開陳
    明，核與法律之規定相符，爰酌定相當擔保金額准許之。至
    原告敗訴部分，其假執行之聲請已失所附麗，應併予駁回。
八、因本件事證已臻明確，兩造其餘主張陳述及所提之證據，經
    本院審酌後認與判決結果不生影響，爰不一一論述，附此敘
    明。
九、結論：本件原告之訴為一部有理由，一部無理由，爰依民事
    訴訟法第79條、第389條第1項第5款、第392條，判決如主文
    。
中    華    民    國    98    年    11    月    20    日
                  民事第一庭    法  官  黎文德
以上正本係照原本作成。
如對本判決上訴，須於判決送達後20日內向本院提出上訴狀。
中    華    民    國    98    年    11    月    20    日
                                書記官  趙彬


司法院資訊處製作；財團法人民間司法改革基金會備份。
